最高法院刑事判決　　　　　　九十四年度台上字第二九九九號
　　 上 訴　人　甲○○
　　選任辯護人　楊盤江律師
上列上訴人因乙○○自訴業務侵占案件，不服台灣高等法院台中
分院中華民國九十三年十一月十六日第二審更審判決（九十三年
度重上更(四)字第一七八號，自訴案號：台灣台中地方法院八十二
年度自字第八二一號），提起上訴，本院判決如下：
    主  文
上訴駁回。
    理  由
按刑事訴訟法第三百七十七條規定，上訴於第三審法院，非以判
決違背法令為理由，不得為之。是提起第三審上訴，應以原判決
違背法令為理由，係屬法定要件。如果上訴理由狀並未依據卷內
訴訟資料，具體指摘原判決不適用何種法則或如何適用不當，或
所指摘原判決違法情事，顯與法律規定得為第三審上訴理由之違
法情形，不相適合時，均應認其上訴為違背法律上之程式，予以
駁回。本件原判決撤銷第一審諭知上訴人甲○○無罪之判決，改
判論上訴人以共同連續意圖為自己不法之所有，而侵占對於業務
上所持有之物，處有期徒刑貳年伍月。係依憑上訴人供承：伊與
自訴人乙○○及李上林、林秋塔、李朝勇、簡文秀共六人，於民
國六十九年五月間起合夥興建房屋出售，上訴人出資二．五股、
乙○○、簡文秀各一股、林秋塔一．五股、李朝勇、李上林各二
股，該合夥團體，自六十九年間起即陸續建有五批房屋，對外雖
未以合夥名義訂約，惟內部則約定由一人或數人管理，分派盈餘
所得，合夥之初，約定由上訴人提供其設於南投縣草屯鎮（下稱
草投鎮）農會之一四九三號帳戶作為合夥團體資金指定帳戶，並
未另設合夥帳簿；又伊售予洪錦發之房、地價格為新台幣（下同
）二百四十二萬元，結算時僅列價金收入二百四十萬元等情不諱
，參酌自訴人乙○○、告訴人李林之指訴，證人即合夥人簡文秀
證述：未見過帳簿；證人即洪錦發之女亦即實際買受人洪淑如證
稱：上訴人之合夥團體於七十七年一月二十五日將所興建草屯鎮
○○街八十巷十九號房屋及基地以二百四十二萬元之價格售予洪
錦發；證人張萬村證以：於七十七年八月十七日以二百二十萬元
向合夥團體買入草屯鎮○○街八十巷十三號房屋及基地，再支付
七十萬元增建廚房；證人劉憲璋律師證陳：簽立合夥解散分析財
產協議書時，自訴人及告訴人等並未再查帳及核對帳目；證人即
中央聯合會計師事務所之會計師余天興證謂：鑑定報告是依告訴
人指出可疑點，再參考上訴人之答辯理由，核對一四九三號帳戶
之資金流向不大符合；證人吳秀美、莊有範、蔡正澄均證陳：上
訴人之夫即已定讞共犯李祐然（經原審另案判處有期徒刑一年六
月，緩刑五年，本院從程序上駁回上訴）與上訴人均同在建築工
地現場各等語，及卷附洪錦發買賣契約書、洪錦發出具之證明書
影本各乙份，上訴人與自訴人合夥持分明細表內之不動產買賣契
約書、合建契約書、承購戶繳交價金概況表、土地登記簿謄本、
元榮實業股份有限公司（下稱元榮公司）及祭祀公業李義直公合
建契約書、上訴人之前開農會第一四九三號帳戶、李祐然於同一
農會第九三七四號暨第一０一八八號帳戶之活期儲蓄存款帳卡、
建築改良物登記簿謄本、草屯鎮農會李祐然提款條一紙、草屯鎮
農會定期存款分戶彙集歸戶備查帳卡三紙、草屯鎮農會第一四九
三號及一０一八八號支取五百零四萬元及二百九十六萬元之取款
條與收入定期存款三百萬元、二百五十萬元、二百五十萬元之收
入傳票與華南商業銀行（下稱華南銀行）存款往來明細表、華南
銀行草屯分行八十四年十一月十一日函所檢附之存款憑條、取款
條、外匯聯行往來收入傳票（李祐然將上開三百萬元部分，轉存
入華南銀行草屯分行並轉帳支出部分）、會帳單影本乙紙、經原
審囑託台灣省會計師公會派員鑑定之中央聯合會計師事務所鑑定
報告書一份，參以共犯李祐然所涉共同業務侵占罪之犯行，業經
台灣高等法院台中分院判處有期徒刑一年六月，緩刑五年之九十
三年度重上更（三）字第四九號判決書一紙附卷可稽（見原審卷
第一一八頁）等證據資料，而為論斷，已敘述其所憑之證據及認
定之理由。而以上訴人否認有共同連續業務侵占罪之犯行，並辯
稱：伊僅小學畢業，不知如何記帳，亦未負責出納、會計業務，
並非合夥事務執行人，合夥帳目已會算清楚，且合夥於八十二年
十月三十日解散，分配盈餘完畢，並無侵占之犯行云云，係飾卸
之詞，無足採取，在理由內依憑調查所得證據，詳加指駁；並說
明：（一）上訴人雖否認其前開第一四九三號帳戶係供合夥團體
專款專用，而余天興會計師之財務鑑定報告書亦載明該帳戶非專
款專用等情，固足認上訴人於合夥團體指定該一四九三號帳戶為
公款戶頭後，仍未中止私人資金之往來，致有公、私共用一帳戶
之事實，然此與該帳戶內之資金來源並無絕對關連，縱有公、私
帳共用之實，仍不能因其帳戶非專款專用，率爾推認各該領提、
轉存款係上訴人私人或其家族之資金。至上訴人所稱：該帳戶之
提款係償還其代墊之款項云云，然就此部分既無證據顯示合夥曾
向上訴人借貸及借貸之金額各若干，其空言主張：因時日已久。
不復記憶云云，自非真實。況上訴人對原判決事實一、二各項所
示動輒數萬元、數十萬元，甚至百萬元之來源，未能證明係來自
其個人與家族間之資金，亦無證據足證上訴人除本件合夥外，其
個人或其夫李祐然、甚至其家族子女尚有經營何生產事業，而有
前項收入，可見上訴人自前開一四九三號帳戶內提領、轉存如原
判決事實所示之各款項，其資金來源應係合夥團體陸續出售房屋
所得，為合夥團體財產無訛。（二）上訴人係本件合夥業務之執
行人並負責帳目（會計）、出納，已據自訴人乙○○、告訴人林
秋塔、李朝勇、李上林指陳在卷，合夥人之一即證人簡文秀於第
一審八十二年十二月十日審理時，就法官訊以：「合夥帳是用誰
的帳戶？」證稱：「是甲○○的帳戶，由甲○○管帳，帳款也是
她作帳」等語，參以卷附「合夥解散分析財產協議書」第三條復
明定：各合夥人承認執行業務股東所已執行之行為等情，益徵自
訴人、告訴人所指上情，確屬實情。而上訴人就該一四九三號帳
戶內合夥團體售屋所得之款項，既有持有、管領之能力，自屬其
業務所持有之財物無訛。上訴人一再否認為執行業務股東、亦未
掌管出納業務云云，並無足採。（三）本件合夥之期間幾達十三
年之久，推出之房屋興建又多達五批，共一０三戶，而該帳戶又
一直由上訴人保管使用，為上訴人所是認。其間帳戶之往來繁複
，兼又有部分上訴人私人之資金混雜其內，若非實際掌管該帳戶
之人，顯難於短期內對該帳戶內之各筆資金流向及明細窺其堂奧
，且合夥人間因一時資料難以查悉核對，及基於息事寧人之心態
，乃於八十二年十月三十一日協議和解簽立合夥解散分析財產協
議書，上訴人並與林秋塔於八十二年十月三十日簽立協議書放棄
民、刑事之追究權，自訴人乙○○於七十八年一月二十五日亦曾
簽立會算單表示合夥帳目並無問題。惟合夥人嗣因清查結果，發
現異狀，再行追訴、興訟，亦屬人情之常，本難苛責，更不能因
曾有協議書之簽立，即剝奪合夥人循司法途徑，追求事實真相之
權利，從而自訴人等與上訴人縱曾簽立協議書、切結書及會算單
，亦僅能證明雙方曾有會算及協議解散合夥團體及分析合夥財產
之事實而已，與上訴人實際上有無隱匿、侵占合夥財產無涉，故
不能以前開協議書、切結書等據為上訴人有利之認定。（四）上
訴人之夫李祐然身為合建者元榮公司之財務委員，並親自在工地
為監工事宜，對合夥工程介入程度甚深，其與上訴人為夫妻關係
，對上訴人與自訴人等合夥經營合建房屋事業，提供一四九三號
帳戶作為合夥指定帳戶，暨合夥所有之房屋出售後所得款項，係
屬合夥團體之財產，自難諉為不知。又查草屯鎮農會第九三七四
號及一０一八八號及華南銀行草屯分行第0000000000
00號帳戶係共犯李祐然所有，則上訴人與李祐然明知各售屋所
得係歸合夥團體所有之財產，竟將如原判決事實一所載非屬於其
二人所有之款項，轉入李祐然帳戶，或於提領後轉存定期存款供
己花用，顯見其二人確有共同為自己不法之所有，利用公、私帳
目不清，將原判決事實一所載款項予以侵占之事實至明。（五）
本件合夥團體陸續推出之建築個案係由原來資金週轉使用，即以
每個個案之結餘繼續轉投資，並未新增資金，業據證人簡文秀結
證在案，況自訴人乙○○與上訴人於七十八年一月二十五日尚有
會帳行為，有會帳單可稽，而上訴人於會帳前已陸續將合夥財產
侵吞入己，亦如前述，上訴人自難執乙○○已先退夥之情事，據
為無侵占之依據，自訴人乙○○為被害人，依法自得提起自訴。
（六）自訴人及上訴人對於各合夥人間分配紅利之金額究為若干
，均無法明確計算，惟上訴人交予自訴人及告訴人之紅利分配不
甚一致，係因合夥期間，上訴人掌管合夥之全部帳款，紅利之分
配完全由伊一人處理，故自訴人、告訴人及其他合夥人就有關所
受分配紅利之時間、金額及次數，自不可能明確知悉。本件合夥
建屋共計五批，上訴人所獲之紅利與自訴人、告訴人所受之分配
，殊不成比例，上訴人自確有侵占如原判決事實所載之款項甚明
。（七）上訴人除自合夥所有財產直接轉帳取得高達千萬元之利
益外，其將如原判決事實二之（四一）、（四二）、（四八）所
載之合夥團體所有之草屯鎮○○街三八三、三八五號及同街三七
九巷一弄十二號房屋及土地，分別移轉予其女李千芳、李千代及
李千如三人，經查均無任何款項存入合夥帳戶。上開三棟房屋既
屬合夥之財產，且本案經委託余天興會計師鑑定，仍無法查到該
三棟房屋有買賣之款項入帳，即上訴人亦無法提出該三棟房屋買
賣之憑據，尚難認定李千芳、李千代、李千如三人係因買賣而取
得上開房屋。至證人即代書林素如於第一審法院另案八十五年九
月十二日調查時雖證稱：（問：證人即前開忠孝街三八三號房屋
基地及草屯段第一一九之一號土地之原所有人林秋塔將前開房地
印鑑等交付時，有無監督過戶給何人？）我有告訴他（指林秋塔
）要過那幾戶等語，惟合夥蓋屋、銷售房屋及出納會計等事務，
向由上訴人處理，告訴人林秋塔既僅在代書林素如依上訴人之指
示辦理過戶時，配合代書之作業程序交出印鑑，以供申請印鑑證
明及辦理過戶等手續而已，林素如辦理合夥出售房屋土地之過戶
事宜，既係受上訴人之指示而為，其證言自不足為有利於上訴人
之認定之理由。從形式上觀察，原判決並無違背法令之情形存在
。上訴意旨略稱：（一）本件合夥人係歷經五個多月查帳及核對
帳目，認定合夥帳目確已結清，始於八十二年十月三十一日簽立
合夥解散分析財產協議書，自不得再對上訴人追究一切民、刑事
責任。原判決以本件合夥人帳目繁複，難於短時間內窺其堂奧，
且因一時資料難以查悉核對，及基於息事寧人之心態乃協議和解
，嗣因清查結果發現異狀，始提出告訴，應合常情，卻未說明何
以當時五個多月之時間，仍不足以查清帳目，自屬違反採證法則
及有判決理由不備之違誤。（二）合夥人之出資額及分配紅利數
額，攸關上訴人是否有原判決認定之六十八項侵占犯行，而自訴
人及告訴人陳述之出資額及分配紅利，前後不一，自有調查之必
要。（三）原審以上訴人自一四九三帳戶提領款項之時間及次數
與上訴人所述之分紅次數無法核符，且上訴人提領之日期，其他
合夥人皆無分紅款項之支出，而為不利上訴人之認定，惟前開一
四九三號帳戶既亦為上訴人私人帳戶，上訴人將應分得之紅利，
留存於一四九三號帳戶後分次提領，應符情理。（四）售予張萬
村之房屋部分，其中六、七十萬元為增建費用，並無利潤，業經
證人張萬村、李掌及簡文秀結證屬實，且張萬村自草屯鎮農會七
七三○號帳戶分別轉入一四九三號帳戶共二百八十五萬元，足證
上訴人並未侵占。且依七十八年一月二十五日之會算單記載，張
萬村之房屋價金為二百二十萬元，足證其餘六十五萬元為增建費
用，原審認定買賣價金為二百九十萬元，上訴人侵占七十萬元，
與卷附會算單不符，且依會算單之記載，上訴人代墊增值稅共一
，二六七，五一三元，原判決未敘明該有利之證據何以不足採取
，亦有判決不載理由之違誤。（五）自訴人乙○○已於七十八年
一月二十五日退夥，不能再受分配，為乙○○供述在卷，並有其
簽名之結算單在卷可稽，原審仍認乙○○係被害人得提起自訴，
有判決不載理由之違法。（六）上訴人之一四九三號帳戶與其夫
李祐然帳戶互有往來，上訴人於該一四九三號帳戶之取款條及存
款條上均載有去處及來源，為合夥資金調度之註記，足證上訴人
無侵占之犯意。（七）移轉予李千芳、李千代、李千如三人之房
、地，上訴人於原審已提出過戶證件、且依林素如代書之證詞及
告訴人林秋塔之陳述，該三房地係上訴人向合夥買受，並已付清
價金，部分之價金，係上訴人於七十七年十一月十四日從華南銀
行草屯分行活儲第二八七九之三號帳戶領出三百萬元存入一四九
三號帳戶，有存款存摺及帳卡可證。（八）原判決事實一（十二
）、（十四）、（十五）、（十六）、（十七）部分，均係上訴
人自其華南銀行帳戶或其子李奇政之草屯鎮農會第三０一０號帳
戶轉入合夥之一四九三號帳戶，即先借與合夥使用後再取回，有
卷附帳卡可稽，原判決認定事實與卷載證據資料不符。（九）售
予洪錦發房地價金二百四十二萬元，係另外支出水電等費用二萬
元，有洪錦發出具之證明書可證，另上訴人溢支增值稅及雜支稅
金共九萬七千九百六十九元，並未扣抵，足證上訴人並未侵占二
萬元云云。惟查：（一）證據之取捨，為事實審法院之職權，倘
其採證認事並不違背證據法則，即不得任意指為違法。又被害人
之陳述部分前後不符，或相互間有所歧異時，究竟何者為可採，
法院仍得本其自由心證予以斟酌，非謂一有不符或矛盾，即應認
其全部均為不可採信。本件被害人乙○○等人所為之先後證述，
雖有不一，仍不影響其就主要事實之證述所具憑信性，原判決已
就相關事證詳加調查論列，復綜合證人洪淑如等人之證言，參互
斟酌判斷，資為不利於上訴人之認定，併已說明其取捨判斷而所
得心證，及上訴人於八十二年十月三十一日與自訴人等簽訂之「
合夥解散分析財產協議書」，仍不足為上訴人有利認定之理由。
且依卷內資料，又別無證據足資證明被害人之指訴有虛偽不實之
客觀情形，尚難認原判決有判決理由不備及應於審判期日調查之
證據而未予調查之違法情形。上訴意旨就此指摘，係就原審取捨
證據、判斷事實之職權行使，專執己見，漫事爭執，並非依據卷
內訴訟資料執為指摘之合法第三審上訴理由。（二）原判決既認
依憑上開證據，上訴人應負之罪責，已臻明確，自係認本件應分
配紅利之確切數額，仍不足為有利上訴人之認定，無再為無益調
查之必要，且既與全案情節及上訴人應負之刑責不生影響，亦與
法律規定應於審判期日調查之證據而未予調查及判決理由不備之
違法情形，不相適合，不得任意指摘資為第三審上訴之正當理由
。又原判決既認定自訴人乙○○等四人與上訴人合夥建屋出售，
上訴人係自七十年一月九日起至七十九年十月間止，連續侵占合
夥之財物，則乙○○縱於七十八年一月二十五日退出合夥，就
本件而言，仍屬犯罪之直接被害人，自得提起本件自訴。上訴意
旨妄指本件自訴不合法，仍非依據卷內訴訟資料執為指摘之適法
第三審上訴理由。（三）其餘上訴意旨，則置原判決之明白論斷
於不顧，或仍持原判決已說明理由而捨棄不採之陳詞辯解，再為
事實上之爭執，或就屬於事實審法院採證認事職權之行使，全憑
己見，任意指摘，或就與原判決主旨無關之枝節問題，而為爭執
，難謂已符合首揭法定上訴第三審之要件。其上訴違背法律上之
程式，應予駁回。
據上論結，應依刑事訴訟法第三百九十五條前段，判決如主文。
中    華    民    國  九十四  年    六    月    三　　日
                      最高法院刑事第七庭
                          審判長法官  林  增  福
                                法官  邵  燕  玲
                                法官  張  清  埤
                                法官  陳  世  雄
                                法官  陳  朱  貴
      本件正本證明與原本無異
                                      書  記  官
中    華    民    國  九十四  年    六    月　　九    日
                                                      Ｋ
